臺灣新北地方法院刑事判決
111年度金訴字第1325號
公  訴  人  臺灣新北地方檢察署檢察官
被      告  葉守評


上列被告因違反洗錢防制法等案件，經檢察官提起公訴（111年
度偵字第27514號），被告於準備程序進行中就被訴事實為有罪
之陳述，經本院告知簡式審判程序之旨，並聽取當事人之意見後
，本院合議庭裁定由受命法官獨任進行簡式審判程序，判決如下
：
    主  文
葉守評犯三人以上共同詐欺取財罪，處有期徒刑壹年陸月。扣案
SAMSUNG廠牌手機壹支（IMEI：000000000000000、000000000000
000）沒收。
    事  實
一、葉守評自民國111年6月20日加入由真實姓名年籍不詳之成年
    人所組成之具有持續性、牟利性及結構性之詐欺集團犯罪組
    織（下稱本件詐欺集團，葉守評所涉參與犯罪組織罪嫌，非
    本件起訴範圍），約定以提領款項總額2%作為報酬，從事提
    供自身帳戶、提領款項之車手工作，而與該集團成員共同意
    圖為自己不法所有，基於加重詐欺取財及洗錢之犯意聯絡，
    先由葉守評於111年6月20日某時，將其所申辦之中國信託商
    業銀行帳號000000000000號帳戶（下稱本案帳戶）提供予本
    件詐欺集團使用，再由該集團不詳成員於111年6月22日某時
    許向陳文章訛稱因陳文章先前在「AI智能交易」Line群組操
    作股票進行投資有虧損，要求其繼續投錢以補足虧損云云，
    致陳文章陷於錯誤，而於同年月27日13時許，匯款新臺幣（
    下同）62萬元至本案帳戶內。葉守評隨即依本件詐欺集團上
    游指示，於同日15時46分許，搭乘該集團不詳成員所駕駛之
    自用小客車，前往址設新北市○○區○○路0段00○0號之中國信
    託商業銀行二重埔分行臨櫃欲提領本案帳戶內之現金143萬
    元，惟經承辦行員林宣昀察覺有異，報警處理而當場查獲，
    並扣得葉守評持以與本件詐欺集團聯繫所用之SAMSUN-G廠牌
    手機1支（IMEI：000000000000000、000000000000000）、
    本案帳戶之存摺1本及金融卡1張，以致葉守評未能將款項提
    領後層轉上繳回集團，而洗錢不遂。
二、案經陳文章訴由新北市政府警察局三重分局移送臺灣新北地
    方檢察署檢察官偵查起訴。　　
    理  由
一、程序事項：
    按除被告所犯為死刑、無期徒刑、最輕本刑為3年以上有期
    徒刑之罪或高等法院管轄第一審案件者外，於第一次審判期
    日前之準備程序進行中，被告先就被訴事實為有罪之陳述時
    ，審判長得告知被告簡式審判程序之旨，並聽取當事人、代
    理人、辯護人及輔佐人之意見後，裁定進行簡式審判程序，
    刑事訴訟法第273條之1第1項定有明文。本件被告葉守評所
    犯係死刑、無期徒刑、最輕本刑為3年以上有期徒刑以外之
    罪，其於準備程序中就被訴事實為有罪之陳述，經本院告知
    簡式審判程序之旨，並聽取當事人之意見後，本院認宜進行
    簡式審判程序，爰依上揭規定裁定本件進行簡式審判程序。
二、實體事項：
  ㈠認定事實所憑之證據及得心證之理由：
    訊據被告就上揭犯罪事實，於警詢、偵查、本院準備程序及
     審理時均坦承不諱，核與證人即告訴人陳文章於警詢時之
    指述、證人林宣昀於警詢之陳述大致相符（見111年度偵字
    第27514號卷【下稱偵卷】第37至41頁、第43至45頁），並
    有被告本案帳戶存摺封面及內頁交易明細資料影本、存款交
    易明細、被告與詐欺集團間之Line對話紀錄翻拍照片、本次
    提領之提款單及監視器錄影截圖、新北市政府警察局三重分
    局扣押筆錄暨扣押物品目錄表各1份附卷為憑（見偵卷第51
    至55頁、第65至85頁），復有被告所有持以與本件詐欺集團
    聯繫所用之SAMSUNG廠牌手機1支、本案帳戶之存摺1本及金
    融卡1張扣案為證，足認被告任意性之自白與事實相符。本
    案事證明確，被告犯行堪以認定，應依法論科。
 ㈡論罪科刑：
   ⒈罪名：　　
     ⑴按洗錢防制法之立法目的在於防範及制止因犯第3條所列
       之特定犯罪而取得或變得之財物或財產上利益及其之孳
       息，藉由包含處置（即將特定犯罪所得直接予以移轉或
       變更）、分層化（即以迂迴層轉、化整為零之多層化包
       裝方式，掩飾或隱匿特定犯罪所得）及整合（即收受、
       持有或使用他人之特定犯罪所得，使之回流至正常金融
       體系，而得以合法利用享受）等各階段之洗錢行為，使
       其形式上轉換成為合法來源，以掩飾或切斷特定犯罪所
       得與犯罪之關聯性，而藉以逃避追訴、處罰（最高法院1
       09年度台上字第3116號刑事判決意旨參照）。而行為人
       提供金融帳戶予他人使用，嗣後被害人雖匯入款項，然
       此時之金流仍屬透明易查，在形式上無從合法化其所得
       來源，未造成金流斷點，尚不能達到掩飾或隱匿特定犯
       罪所得之來源、去向及所在之作用，然若行為人一旦參
       與後續之轉匯、提款等行為，即產生遮斷資金流動軌跡
       以逃避國家追訴、處罰之效果，屬洗錢防制法第2條所稱
       之洗錢行為，而成立同法第14條第1項一般洗錢罪。查被
       告將本案帳戶提供予不詳之詐騙行為人，使之得持以對
       告訴人施行詐術，致告訴人陷於錯誤而將款項匯入本案
       帳戶，被告再依指示擔任取款車手工作，其主觀上有掩
       飾、隱匿該詐欺集團之詐欺犯罪所得，以逃避國家追訴
       或處罰之意思，且客觀上亦已著手為洗錢行為，惟因銀
       行行員發覺有異而報警處理，被告尚未領出該款項即遭
       查獲，而未能達到掩飾、隱匿該特定犯罪所得之去向及
       所在之結果，故其犯行僅止於未遂階段，而應成立一般
       洗錢未遂罪。
 　　⑵次按刑法上詐欺取財罪之成立，係以犯罪行為人實行詐術
       ，使被害人陷於錯誤，因此為財產上處分為要件，且有
       既、未遂之分。換言之，只要犯罪行為人基於不法所有
       之意圖及詐欺故意，著手於詐欺行為之實行，使被害人
       陷於錯誤而將財物交付者，即為既遂。以現行電信詐欺
       集團之犯罪模式，行為人為避免犯罪易被發覺並特意造
       成資金流向斷點，往往使用人頭帳戶之方式，詐欺被害
       人將款項匯至人頭帳戶中，因該帳戶之存摺、提款卡等
       物均為犯罪行為人所掌握，於被害人匯款至人頭帳戶時
       起至警察受理報案通知金融機關列為警示帳戶而凍結其
       內款項時止，犯罪行為人處於隨時得領取人頭帳戶內款
       項之狀態，顯對帳戶內之款項具有管領力，則於被害人
       將財物匯至人頭帳戶內時，即屬詐欺取財既遂，不因其
       後該帳戶被警示、凍結，犯罪行為人未能或不及領取反
       而成為未遂犯（最高法院110年度台上字第5577號刑事判
       決意旨參照）。是告訴人既已將款項匯入本案帳戶內，
       此時其財物已置於本件詐欺集團成員之實力支配下，不
       因匯入款項未及提領而不同，自應成立三人以上共同犯
       詐欺取財既遂罪。
　 　⑶是核被告所為，係犯刑法第339條之4第1項第2款之三人以
       上共同詐欺取財罪、洗錢防制法第14條第2項、第1項之
       洗錢未遂罪。公訴意旨認被告洗錢犯行部分業已既遂，
       尚有未洽，業如前述，惟既遂犯與未遂犯，其基本犯罪
       事實並無不同，僅犯罪之結果有所不同，尚不生變更起
       訴法條之問題（最高法院101年度台上字第3805號、102
       年度台上字第1998號刑事判決意旨參照），自毋庸變更
       起訴法條，併予敘明。　
   ⒉共犯之說明：
     按共同正犯之意思聯絡，不限於事前有所協議，其於行為
     當時，基於相互之認識，以共同犯罪之意思參與者，亦無
     礙於共同正犯之成立（最高法院73年台上字第1886號刑事
     判例意旨參照）；若共同實施犯罪行為之人，在共同意思
     範圍內，各自分擔犯罪行為之一部，相互利用他人之行為
     ，以達其犯罪之目的，其成立不以全體均參與實施犯罪構
     成要件之行為為要件；參與犯罪構成要件之行為者，固為
     共同正犯；以自己共同犯罪之意思，參與犯罪構成要件以
     外之行為，或以自己共同犯罪之意思，事前同謀，而由其
     中一部分人實行犯罪之行為者，亦均應認為共同正犯，使
     之對於全部行為所發生之結果，負其責任。蓋共同正犯，
     於合同意思範圍內，組成一共犯團體，團體中任何一人之
     行為，均為共犯團體之行為，他共犯均須負共同責任，初
     無分別何一行為係何一共犯所實施之必要（最高法院88年
     度台上字第2230號、92年度台上字第2824號刑事判決意旨
     參照）。經查，本件固無證據證明被告直接對告訴人施用
     詐術，惟其係以自己犯罪之意思，在參與本件詐欺集團期
     間，分擔實施提供帳戶、提領款項之工作，足見成員間分
     工細密，各司其職，相互利用彼此之角色分工合作，以利
     促成整體犯罪計畫，堪認被告與本件詐欺集團成員間就本
     案犯行互有犯意聯絡及行為分擔，應論以共同正犯。
   ⒊罪數：
     被告對告訴人同時所犯刑法第339條之4條第1項第2款、洗
     錢防制法第2條第2款、第14條第2項、第1項之洗錢未遂罪
     ，係一行為觸犯數罪名，為想像競合犯，應依刑法第55條
     規定從一重之三人以上共同詐欺取財罪處斷。
   ⒋刑之減輕事由：
     按「犯（洗錢防制法）前2條之罪，在偵查或審判中自白者
     ，減輕其刑」，洗錢防制法第16條第2項定有明文。然按想
     像競合犯之處斷刑，本質上係「刑之合併」，其所謂從一
     重處斷，乃將想像競合犯組成之評價上數罪，合併為科刑
     一罪，其所對應之刑罰，亦合併其評價上數罪之數法定刑
     ，而為一個處斷刑。易言之，想像競合犯侵害數法益者皆
     成立犯罪，論罪時必須輕、重罪併舉論述，同時宣告所犯
     各罪名，包括各罪有無加重、減免其刑之情形，亦應說明
     論列，量刑時併衡酌輕罪部分量刑事由，評價始為充足，
     然後依刑法第55條前段規定「從一重處斷」，非謂對於其
     餘各罪可置而不論。因此，法院決定處斷刑時，雖以其中
     最重罪名之法定刑，做為裁量之準據，惟於裁量其輕重時
     ，仍應將輕罪合併評價在內（最高法院108年度台上字第35
     63號、第4405號刑事判決意旨參照）。查被告就其負責提
     供帳戶、依指示提領款項之角色分工等事實，於警詢、偵
     查及本院審理時坦承不諱（見偵卷第24至26頁、第30頁、
     第121至123頁、第142至144頁、第175至177頁，本院111年
     度金訴字第1325號卷【下稱本院卷】第24頁、第76頁、第8
     5至86頁），應認被告就洗錢罪之主要構成要件事實於偵查
     中及審判中有所自白，原應依上開規定減輕其刑；又其所
     為洗錢犯行僅屬未遂，依刑法第25條第2項規定，原亦得減
     輕其刑，惟被告所犯洗錢罪屬想像競合犯其中之輕罪，亦
     即被告就本案犯行係從一重之三人以上共同詐欺取財罪論
     處，就此部分想像競合輕罪得減刑部分，均由本院於後述
     依刑法第57條量刑時一併衡酌該部分減輕其刑事由，附此
     說明。
　 ⒌量刑：
     爰以被告之責任為基礎，審酌其不思以己力循正當管道獲
     取財物，竟為圖一己私利，加入本件詐欺集團，無視政府
     一再宣示掃蕩詐欺集團決心，侵害告訴人之財產法益，嚴
     重破壞社會秩序，同時增加檢警查緝及告訴人求償之困難
     ，幸經警方及時查獲，而未能將款項提領後層轉上繳詐欺
     集團上游成員，致未造成金流斷點；兼衡其在本案犯罪中
     所扮演之角色及參與犯罪之程度、詐取款項金額，兼衡其
     素行（見卷附臺灣高等法院被告前案紀錄表）、犯罪動機
     、目的、手段、教育程度、家庭與經濟狀況（見本院卷第8
     5至86頁），暨其犯後坦承犯行，就其所犯洗錢犯行部分符
     合洗錢防制法第16條第2項減刑要件，惟迄今仍未與告訴人
     達成和解，賠償告訴人所受損失等一切情狀，量處如主文
     所示之刑，以示處罰。　　
  ㈢沒收：
　　⒈按洗錢防制法第18條固規定：「犯第14條之罪，其所移轉
      、變更、掩飾、隱匿、收受、取得、持有、使用之財物或
      財產上利益，沒收之；犯第15條之罪，其所收受、持有、
      使用之財物或財產上利益，亦同（第1項）。以集團性或
      常習性方式犯第14條或第15條之罪，有事實足以證明行為
      人所得支配之前項規定以外之財物或財產上利益，係取自
      其他違法行為所得者，沒收之（第2項）。對於外國政府
      、機構或國際組織依第21條所簽訂之條約或協定或基於互
      惠原則，請求我國協助執行扣押或沒收之案件，如所涉之
      犯罪行為符合第3條所列之罪，不以在我國偵查或審判中
      者為限（第3項）。」，而關於犯罪行為人犯洗錢防制法
      第14條之罪，其所掩飾之財物本身僅為洗錢之標的，難認
      係供洗錢所用之物，故洗錢行為之標的除非屬於前置犯罪
      之不法所得，而得於前置犯罪中予以沒收者外，既非本案
      洗錢犯罪之工具及產物，亦非洗錢犯罪所得，尤非違禁物
      ，自應依上開第18條第1項前段規定予以宣告沒收。且此
      規定係採義務沒收主義，祇要合於前述規定，法院即應為
      相關沒收之諭知，然該洗錢行為之標的是否限於行為人者
      始得宣告沒收，法無明文，實務上一向認為倘法條並未規
      定「不問屬於犯罪行為人與否均沒收」時，自仍以屬於被
      告所有者為限，始應予沒收。經查，告訴人匯入本案帳戶
      之款項尚留存在帳戶內（見偵卷第85頁），自無從就該筆
      143萬元之款項依洗錢防制法第18條第1項宣告沒收。
　　⒉又被告於警詢及偵訊時雖供稱其擔任車手每次若取款成功
      ，可分得提領現金之2%作為報酬等語（見偵卷第24至25頁
      、第34頁、第143頁、第176頁），然本件被告臨櫃欲提領
      時即為警查獲，而未能取得報酬，且依卷內事證，尚無積
      極證據足認被告有因交付帳戶及提領款項而取得任何不法
      利益，自不生利得剝奪之問題。從而，即無宣告沒收其犯
      罪所得之適用。
　　⒊扣案之SAMSUNG廠牌手機1支（IMEI：000000000000000、00
      0000000000000），為被告所有供其與本件詐欺集團成員
      聯繫所用之物，有被告與該集團成員間之Line對話紀錄翻
      拍照片1份附卷可稽（見偵卷第65至69頁），爰依刑法第3
      8條第2項前段規定諭知沒收。另本案帳戶金融卡及存摺，
      雖係供作被告提領詐騙所得款項之用，然衡情上開帳戶既
      經列為警示帳戶，該帳戶之金融卡及存摺依金融機構內部
      作業流程即可作廢處理，其預防犯罪之功能微乎其微，已
      欠缺刑法上之重要性，故本院認無宣告沒收之必要。
據上論斷，應依刑事訴訟法第273條之1第1項、第299條第1項前
段，洗錢防制法第14條第2項、第1項，刑法第11條前段、第28條
、第339條之4第1項第2款、第55條、第38條第2項前段，刑法施
行法第1條之1第1項，判決如主文。
本案經檢察官許宏緯偵查起訴，由檢察官顏汝羽到庭實行公訴。
中　　華　　民　　國　　111 　年　　9 　　月　　15　　日
                     刑事第七庭  法　官  劉思吟
上列正本證明與原本無異。
如不服本判決應於收受送達後20日內向本院提出上訴書狀，並應
敘述具體理由；其未敘述上訴理由者，應於上訴期間屆滿後20日
內向本院補提理由書（均須按他造當事人之人數附繕本）「切勿
逕送上級法院」。
                                 書記官  廖俐婷 
中　　華　　民　　國　　111 　年　　9 　　月　　19　　日
附錄本案論罪科刑法條全文：
中華民國刑法第339條之4：
犯第339 條詐欺罪而有下列情形之一者，處1 年以上7 年以下有
期徒刑，得併科1 百萬元以下罰金：
一、冒用政府機關或公務員名義犯之。
二、三人以上共同犯之。
三、以廣播電視、電子通訊、網際網路或其他媒體等傳播工具，
    對公眾散布而犯之。
前項之未遂犯罰之。
洗錢防制法第14條：
有第2 條各款所列洗錢行為者，處7 年以下有期徒刑，併科新臺
幣5 百萬元以下罰金。
前項之未遂犯罰之。
前2 項情形，不得科以超過其特定犯罪所定最重本刑之刑。